【裁判字號】    95,上訴,3401
【裁判日期】    951124
【裁判案由】    強盜等
【裁判全文】
臺灣高等法院刑事判決                95年度上訴字第3401號
上  訴  人
即  被  告  甲○○  46歲民.
選任辯護人  本院公設辯護人陳德仁
被      告  乙○○  44歲民.
            丁○○  46歲民.
上列上訴人因強盜等案件，不服臺灣臺北地方法院95年度訴字第
716 號，中華民國95年8月9日第一審判決（起訴案號：臺灣臺北
地方法院檢察署95年度偵字第8639號），提起上訴，本院判決如
下：
    主  文
原判決撤銷。
甲○○、乙○○、丁○○結夥三人以上竊盜，甲○○處有期徒刑
貳年，乙○○、丁○○各處有期徒刑壹年陸月。
    事  實
一、甲○○、乙○○、丁○○三人於民國95年4 月13日，自香港
    地區搭機來臺，於95年4月14日下午7時許，行經臺北市萬華
    區○○○路70號之6 「大西門鐘錶行」店前，因該店販售高
    價手錶，價值不菲，而臨騎樓之玻璃展示櫃係面向騎樓，櫃
    面玻璃門以鎖匙鎖住，而展示櫃與店內服務台區以上至天花
    板之牆面相隔，店內服務台處之人員未能直接看見臨騎樓玻
    璃展示櫃外的情形，三人竟起貪念，基於為自己不法所有之
    意圖，起意結夥三人行竊，於展示櫃前與騎樓相通之空間，
    乘店內鐘錶店負責人丙○○與客人在服務台前洽談而未注意
    之際，三人迅速以不詳方式開啟上揭展示櫃之玻璃門之鎖匙
    ，自該展示櫃內竊得附表所示手錶6 只，丙○○於店內自（
    與上揭臨騎樓展示櫃呈垂直狀之）另排展示櫃之玻璃所反射
    之影像察覺其等竊得手錶，隨即自店內衝出，自背後抱住甲○○，與巡邏行經該處之員警合力逮捕，而乙○○、丁○○
    則趁亂持附表編號6所示之手錶1只逃離現場。員警自甲○○
    手中、上衣口袋中及地上扣得附表編號1至5所示之手錶5 只
    ，另循線在桃園中正國際機場第一航廈內，逮獲正擬搭機逃
    逸之乙○○、丁○○，經乙○○、丁○○同意搜索其身體、
    行李箱，在丁○○托運之行李箱中搜得附表編號6所示手錶1
    只，因而查獲上情。
二、案經臺北市政府警察局萬華分局移請臺灣臺北地方法院檢察
    署檢察官偵查起訴。
    理  由
壹、證據能力之判斷：
一、附表編號1至5所示之手錶5 只，其中被告甲○○上衣口袋搜
    得之手錶，雖無搜索票，乃員警逮捕現行犯即被告甲○○後
    ，刑事訴訟法第130 條附帶搜索之規定，逕行搜索其身體所
    扣得，依法有證據能力。
二、附表編號6 所示手錶1只，係員警於95年4月14日晚間10時許
    ，在桃園中正國際機場第一航廈內，逮捕正擬搭機逃逸之乙○○、丁○○，經乙○○、丁○○同意搜索其身體、行李箱
    ，在丁○○托運之行李箱中搜索扣得，有自願受搜索同意書
    、搜索扣押筆錄在卷可稽，雖無搜索票，然依刑事訴訟法第
    131條之1規定，乃合法搜索取得之證物，併予敘明，堪為本
    案裁判基礎之證據。
貳、實體部分：
一、認定事實所憑之證據及理由：
    訊據被告甲○○、乙○○、丁○○坦承上揭竊盜之事實不諱
    ，僅辯稱當時展示櫃並未上鎖，因一人的頭不慎撞及玻璃門
    ，玻璃門就自動開了，並非開鎖行竊等語。
（一）被告甲○○、乙○○、丁○○結夥三人於95年4 月14日晚
      間7時許，在北市萬華區○○○路70號之6「大西門鐘錶行
      」店，臨騎樓之玻璃展示櫃前，乘鐘錶店負責人丙○○不
      注意之際，開啟玻璃門伸手拿取如附表所示之手錶6 只之
      事實，業據被告三人於本院自白，且據證人即鐘錶店負責
      人丙○○於原審審理中證稱：「因燈光反射，我就轉頭去
      看，看到被告3 人把手伸進櫥櫃裡拿錶」（見原審卷第92
      頁），又員警到場逮捕被告甲○○時，當場扣得附表編號
      1至5所示之手錶5只，此有贓物認領保管單1紙及5 只手錶
      之照片足按（見偵查卷第46、54至60頁），又丙○○提出
      手錶型錄影本1份，向員警指認附表編號6尚未追回之手錶
      1 只（見偵查卷第61頁）；嗣經警循線於同日晚間10時10
      分許，在桃園中正國際機場第一航廈地下1 樓逮獲被告乙○○、丁○○時，經被告2人 同意搜索，果在被告丁○○
      托運之行李箱內查獲附表編號6所示手錶1只，亦有贓物認
      領保管單1紙及贓物手錶照片附卷可稽（見偵查卷第 47、
      61頁）。是此部分事實堪予認定。
（二）至被告雖否認有開啟玻璃門之鎖匙，惟證人丙○○於原審
      證稱：上開展示櫃當時是鎖住的（見原審卷第94頁），且
      稽之證人證稱當時展示櫃內「IWC 品牌的手錶約六、七百
      萬元，崑崙品牌的手錶約三、四百萬元」之情（見原審卷
      第94頁），可知該展示櫃內之手錶價值不菲，展示櫃的玻
      璃門復面向騎樓，店家焉有未加以上鎖以保全之理，是此
      部分證人之證詞應屬事實，被告所辯不足採。
（三）本案應再查明者，乃被告三人不法取得手錶之手段為何，
      究係以竊盜或搶奪之方法為之。
  (1)、按搶奪罪係基於不法所有意圖，乘人不備或不及抗拒之際
      ，以不法腕力公然掠取他人動產之犯罪，其特徵在於「公
      然掠取－以不法腕力移轉他人對物之支配狀態但未至使人
      不能抗拒之程度」；而竊盜罪係對於他人事實上支配之物
      ，違反其意思，而以不法方法，私行移於自己或第三人支
      配下之犯罪，因此竊盜罪之特質在於「私行（不知不覺中
      私隱而為）移轉，必須使用暴行、脅迫以外且非行使正當
      權利之方法」。因此竊盜與搶奪罪最大差異在於搶奪罪必
      須實施犯罪時公開使用暴行，使被害人猝不及防；若係乘
      人不知，以私行方法取得他人之動產，縱於得手之後迅即
      為被害人察覺仍屬竊盜，不得逕以搶奪罪相繩。此有最高
      法院90年台上字第690號判決可參。
  (2)、被告三人係站在臨騎樓之展示櫃前，打開該展示櫃之玻璃
      門以取得上揭手錶，當時鐘錶店負責人丙○○係位在服務
      台前，與客人洽談之事實，為被告三人坦承不諱，復經證
      人丙○○於原審及本院審理中證稱確認屬實，是此等客觀
      事實，已堪確認。
  (3)、本院於95年10月26日至臺北市○○○路70號之6 「大西門
      鐘錶行」現場勘驗結果：(1)本案竊取手錶之展示櫃，臨騎
      樓，展示櫃前與騎樓呈一相通之空間。(2)該展示櫃面向騎
      面係透明玻璃，玻璃門以鎖匙鎖住，展示櫃背面為上至天
      花板之非透明之木板牆面，亦即與店內服務台區係以牆面
      相隔，店內服務台處之人員未能直接看見臨騎樓玻璃展示
      櫃外的情形。(3)證人丙○○當天看見被告三人，係透過另
      面展示櫃之玻璃所反射之燈光，而該面展示櫃與被告行竊
      之展示櫃呈垂直方向，此有本院95年10月26日之勘驗筆錄
      及現場照片可資參照（見本院卷第55、57-2至57-6頁）。
      據此，當時位在服務台區之丙○○所處之空間，與被告三
      人所處的空間確實係經由未穿透之牆面分隔成區，而被告
      三人所站的展示櫃前位置，其空間上則與騎樓相通，且因
      為牆面相隔，丙○○並未能直接看見被告三人當時的情形
      。可知，從現場空間以觀，被告三人行竊當時乃乘丙○○
      未注意之際，不知不覺的打開展示櫃玻璃門拿取手錶，並
      非以不法腕力公然掠取之，雖然被告三人甫拿取手錶迅即
      為在服務台區的丙○○察覺，然仍與搶奪罪之構成要件有
      間，不得逕以搶奪罪相繩。被告三人係以竊盜之方式取得
      丙○○所有之手錶，亦堪認定。
（三）被告甲○○是否於搶奪（應為竊盜）後，為防護贓物及脫
      免逮捕對丙○○施暴乙節。經查：
    (1)關於被告甲○○取得手錶後遭逮捕之經過，證人丙○○於
      原審證稱：「我從甲○○的後面抱住邵的肚子，甲○○的
      兩手在我的兩手外面，他一手拿錶，一手用手肘撞我…撞
      我的右胸部…被告在掙扎的過程中，撞了好幾下」（見原
      審卷第92、93頁），惟證人丙○○先前於警詢卻稱：「當
      時我為了搶回遭歹徒取走之手錶，而與歹徒激烈扭打，期
      間原本已搶回其中一只手錶，卻遭該名歹徒用手肘撞擊我
      胸口，導致該只手錶又被歹徒搶走，我就拼命抱住歹徒，
      並大聲呼喊強盜，而警方正好巡邏經過，就將該名歹徒逮
      捕」（見偵查卷第28頁，又證人丙○○警詢並無證據能力
      ，此處係作為彈劾之用，非採為裁判基礎，併予敘明），
      其間「激烈扭打」與「撞我胸口」乃不同之事實，果真被
      告甲○○有對丙○○施暴，則證人丙○○何以於警詢與原
      審竟有如此大出入，再者，證人丙○○雖於原審證稱：「
      被告在掙扎的過程中，撞了好幾下」（見原審卷第93頁，
      惟丙○○於偵查中卻稱： 「我被撞了一下 」（偵查卷第
       106頁，又證人丙○○偵訊並未具結，依法無證據能力，
      然此處係作為彈劾之用，非採為裁判基礎，併予敘明）亦
      顯然不同。證人丙○○既係告訴人，與被告甲○○處於相
      對立之地位，且案發之際遭被告甲○○等竊取價值達 319
      萬5300元之手錶，對被告應懷氣憤，是以，證人丙○○證
      詞是否持平而真實，亦有再探究之餘地。
    (2)證人丙○○於本院審理中經檢辯詰問，證稱：「抱住他後
      ，他有掙扎，（他有攻擊你嗎？）他掙扎要跑，雙手往後
      撐開往前跑，（他是否有反擊？）他有掙扎，手肘碰到我
      胸口。（他是要跑或是攻擊你的意思？）應該是要跑，不
      是要攻擊的意思」（見本院卷第101 頁），依證人丙○○
      所證情形，被告甲○○之手肘碰到證人丙○○之胸口，乃
      是因掙扎而雙手向外撐開之際碰觸到的，乃單純欲逃離現
      場的舉動，亦無客觀行為足資認定係對被害人丙○○施暴
      行為。
    (3)再者，本院勘驗案發當天現場拍攝之監視器光碟，勘驗當
      日被告甲○○自19時8分36秒起至19時9分止遭逮捕的全程
      過程，勘驗結果：「被告甲○○從店內衝出到門口騎樓，
      丙○○從後面追出，伸出兩手從背部自甲○○腰際抱住，
      被告甲○○從逆時鐘方向旋轉半圈，面向店面時，女店員
      正面向被告甲○○伸手拉被告甲○○，丙○○同時自後面
      推被告甲○○進入店面，之後三人再到騎樓，這時兩位路
      過的人抓住被告甲○○，與丙○○及女店員一起將被告甲○○推入店面。畫面結束」，此有本院95年10月30日之準
      備程序及翻照片附卷可稽（見本院卷第67、85至89頁）。
      查該光碟所顯示者，乃被告甲○○遭發現後遭證人丙○○
      抱住，迄遭制止逮捕的所有過程，而依光碟所示，被告甲○○確實有「以逆時鐘方向旋轉半圈」以掙扎之舉，勘驗
      全程過程結果，並未見被告甲○○有對丙○○施暴之舉，
      其間，雖被告甲○○與被丙○○推入店面而不在畫面，惟
      其間極為短暫，不過一、二秒時間，而本院詰問證人丙○○其所證稱遭被告手肘撞到之情，係在何過程中發生，是
      否否為進入店內之時發生，證人丙○○亦無從回答，是以
      ，從勘驗現場光碟結果，全程24秒時間之歷程，並未見被
      告甲○○對丙○○加以施暴，而此勘驗結果，亦核與證人
      丙○○於本院所證之情相符。
    (4)綜上調查結果，被告甲○○經證人丙○○抱住逮捕後，雖
      有掙扎之舉，惟既無客觀行為足資認定被告甲○○有對丙○○攻擊施暴，主觀上亦難認有何施暴之意，尚難評價為
      因脫免逮捕而當場施以強暴之行為。
（四）綜上調查結果，事證明確，被告三人結夥三人竊盜之犯行
      應堪認定，應依法論科。
二、論罪之理由：
（一）查被告3人行為後，刑法於94年1月7日修正通過、於94年2
      月2日公布，訂於95年7月1日施行，其中修正第2條、第28
      條等規定。按行為後法律有變更者，適用行為時之法律，
      但行為後之法律有利於行為人者，適用最有利於行為人之
      法律，現行刑法第2條第1項訂有明文。此條規定乃與刑法
      第1 條罪刑法定主義契合，而貫徹法律禁止溯及既往原則
      ，係規範行為後法律變更所生新舊法律比較適用之準據法
      ，是刑法第2條本身雖經修正，但刑法第2條既屬適用法律
      之準據法，本身尚無比較新舊法之問題，應一律適用裁判
      時之現行刑法第2 條規定以決定適用之刑罰法律，先予辨
      明。查，刑法第28條共犯之規定，於94年2月2日修正公布
      前之規定為：「二人以上共同實施犯罪之行為者，皆為正
      犯」，修正施行後之規定則為：「二人以上共同實行犯罪
      之行為者，皆為正犯」，揆諸本條之修正理由係為釐清陰
      謀共同正犯、預備共同正犯、共謀共同正犯是否合乎本條
      規定之正犯要件。而本案被告甲○○、乙○○、丁○○結
      夥三人以上共同竊盜之犯行，既均屬實行犯罪行為之正犯
      ，則適用修正施行前之刑法第28條規定論擬，並無不利於
      被告3人。
（二）查被告甲○○、乙○○、丁○○結夥三人竊盜，係犯修正
      前刑法第321條第1項第4 款結夥三人以上竊盜罪。檢察官
      認被告甲○○係犯刑法第329條、第328條第1 項之準強盜
      罪，認被告乙○○、丁○○係犯刑法第326條第1項之加重
      搶奪罪，惟二者基本社會事實相同，自得依刑事訴訟法第
      300條變更起訴法條。又被告3人對於竊盜犯行，有犯意聯
      絡及行為分擔，依修正前刑法第28條規定，為共同正犯。
三、撤銷原判及科刑之理由：
（一）原審判決對被告三人論罪科刑固非無見，惟原審法院：(一)
      徒憑錄影帶未拍攝到被告三人在騎樓之情，而誤認被告三
      人行竊之處所，並進而誤以「被告三人在丙○○之視線得
      以觸及之範圍內，毫無遮掩之情況，仍不畏見聞、公然為
      之」，而認被告三人成立搶奪罪，事實之認定已有違誤；
      (二)認定被告甲○○為防護贓物而對丙○○施暴成立準強盜
      罪，亦有違誤。被告甲○○上訴，指摘原判決認定準強盜
      違誤，為有理由。至檢察官上訴指摘「原判決理由認定被
      告三人共同搶奪，判決主文卻未為甲○○、乙○○與丁○○共同犯結夥搶奪罪之諭知，判決主文與理由矛盾；且被
      告三人所涉共同搶奪罪名，依刑法第326條第1項規定，另
      有規範之要件，原審亦漏未論科」云云，因被告三人所為
      核非犯結夥三人以上搶奪罪，上訴理由則失所附麗。而原
      判決既有上揭可議之處，自屬不能維持，應由本院撤銷改
      判。
（二）爰審酌被告甲○○、乙○○、丁○○均係香港地區人士，
      竟於搭機來臺翌日即下手竊取高價手錶，且竊取之手錶價
      值共高達319萬5300 元，對於被害人丙○○之損害非輕，
      案發後被告乙○○、丁○○旋赴機場欲搭機逃離臺灣，犯
      罪後態度不佳，且考量被告為甲○○為本案竊盜之主謀等
      一切情狀，爰就被告甲○○、乙○○、丁○○部分，各量
      處如主文第二項之刑，以示懲儆。
據上論斷，應依刑事訴訟法第369條第1項前段、第364條、第299
第1項前段、第300條，刑法第2條第1項前段，（修正前）刑法第
28條、第321條第1項第4款，判決如主文。
本案經檢察官鍾鳳玲到庭執行職務。
中    華    民    國    95    年    11    月    24    日
                  刑事第十五庭審判長法  官   吳昭瑩
                                    法  官   楊貴雄
                                    法  官   王梅英
以上正本證明與原本無異。
被告乙○○、丁○○不得上訴。
被告甲○○、檢察官如不服本判決，應於收受送達後10日內向本
院提出上訴書狀，其未敘述上訴之理由者並得於提起上訴後10日
內向本院補提理由書（均須按他造當事人之人數附繕本）。
                                    書記官   李信穎
中    華    民    國    95    年    11    月    24    日
附錄本案論罪科刑法條全文：
中華民國刑法第321條（加重竊盜罪）
犯竊盜罪而有左列情形之一者，處六月以上、五年以下有期徒刑
：
一  於夜間侵入住宅或有人居住之建築物、船艦或隱匿其內而犯
    之者。
二  毀越門扇、牆垣或其他安全設備而犯之者。
三  攜帶兇器而犯之者。
四  結夥三人以上而犯之者。
五  乘火災、水災或其他災害之際而犯之者。
六  在車站或埠頭而犯之者。
前項之未遂犯罰之。
附表：
┌──┬────┬───────┬──────┬───────┐
│編號│ 品 名  │  型號、規格  │  外觀特徵  │售價（新臺幣）│
├──┼────┼───────┼──────┼───────┤
│ １ │崑崙錶  │UCLLAISSIGWR  │黑色皮帶    │17萬元        │
│    │        │              │圓形白色錶面│              │
├──┼────┼───────┼──────┼───────┤
│ ２ │崑崙錶  │ULOPQ1DS2P1   │粉紅皮帶    │26萬元        │
│    │        │              │橢圓白色錶面│              │
├──┼────┼───────┼──────┼───────┤
│ ３ │崑崙錶  │UCILA5YBOKOR  │20K黃金錶帶 │66萬元        │
│    │        │              │黃金錶面    │              │
├──┼────┼───────┼──────┼───────┤
│ ４ │萬國錶  │IW502103      │黃色皮帶    │110萬元       │
│    │        │              │玫瑰金錶面  │              │
├──┼────┼───────┼──────┼───────┤
│ ５ │萬國錶  │IW500106      │黃色皮帶    │66萬5千元     │
│    │        │              │白金錶面    │              │
├──┼────┼───────┼──────┼───────┤
│ ６ │萬國錶  │IW544203      │棕色鱷魚皮帶│34萬元        │
│    │        │              │白色錶面    │              │
└──┴────┴───────┴──────┴───────┘


司法院資訊處製作；財團法人民間司法改革基金會備份。
